【裁判字號】    97,訴,531
【裁判日期】    971230
【裁判案由】    分割共有物
【裁判全文】
臺灣桃園地方法院民事判決               97年度訴字第531號
原      告  庚○○
訴訟代理人  邱秀珠律師
被      告  己○○
訴訟代理人  戊○○
被      告  丙○○
被      告  丁○○
上列二人之
訴訟代理人  吳泰彥    住台北市士林區○○○路43巷4弄7號
被      告  乙○○○  住台北市大安區○○○路○段97巷40號4
                        樓
被      告  甲○○    住台北市○○區○○街83號4樓
上列當事人間請求分割共有物事件，於民國97年12月02日辯論終
結，本院判決如下：
    主  文
被告乙○○○應就朱征洋所遺桃園縣新屋鄉○○段一二五八地號
土地應有部分四三七二分之四九三辦理繼承登記。
兩造共有坐落桃園縣新屋鄉○○段一二五八地號土地，應予原物
分割，分割方法如附件桃園縣楊梅地政事務所九十七年六月十九
日楊測複法字第一四八三００號土地複丈成果圖所示，其中Ａ部
分土地面積二九０點九四平方公尺，歸由原告庚○○取得；Ｂ部
分土地面積二九０點九四平方公尺，歸由被告己○○取得；Ｃ部
分土地面積一一九點五三平方公尺，歸由被告乙○○○取得；Ｄ
部分土地面積一一九點五三平方公尺，歸由被告甲○○取得；Ｅ
部分土地面積一一九點五三平方公尺，歸由被告丙○○取得；Ｆ
部分土地面積一一九點五三平方公尺，歸由被告丁○○取得。
訴訟費用由原告負擔百分之二十八，被告己○○負擔百分之二十
八，被告乙○○○、甲○○、丙○○、丁○○均各負擔百分之十
一。
    事    實
甲、原告方面：
一、聲明：如主文第一、二項所示。
二、陳述：
１、坐落於桃園縣新屋鄉○○段1258地號土地，係原告與被告共
    有，兩造各自權利範圍詳如土地登記謄本所載。系爭土地，
    因原告在訴訟前尋找共有人，部分共有人未能尋獲，故兩造
    未能協議分割，為此，原告爰依民法第823 條、第824 條規
    定，請求鈞院准予分割該共有物。
２、又其中登記為共有人之一之朱征洋業已於民國90年11月02日
    死亡，其繼承人為其配偶乙○○○，請求判決命被告乙○○○就朱征洋系爭土地應有部分辦理繼承登記，並准許分割如
    聲明所示。
三、證據：提出土地登記謄本二份及除戶謄本一份。
乙、被告方面：
壹、被告己○○部分：
一、聲明：同意原告之訴。
二、陳述：被告同意分割，也同意採用原告所提出之分割方案。
    被告認為原告之甲案分割方案合理。
三、證據：被告未提出證據資料。
貳、被告丙○○、丁○○部分：
    被告丙○○、丁○○於最後言詞辯論期日未到場，惟據其前
    言詞辯論到場時之聲明及陳述如下：
一、聲明：請求駁回原告之訴。
二、陳述：如果分割，被告分到的土地很小，可能影響土地之利
    用價值。被告希望將土地之持分賣給原告或被告己○○。
三、證據：被告未提出證據資料。
參、被告乙○○○、甲○○部分：
    被告乙○○○、甲○○、丙○○、丁○○於言詞辯論期日未
    到場，亦未提出準備書狀作何答辯聲明或陳述。
丙、本院函請桃園縣楊梅地政事務所派員會同兩造至現場實地複
    丈測量。
    理    由
甲、程序部分：
    被告乙○○○、甲○○、丙○○、丁○○經合法通知，被告
    乙○○○、甲○○於言詞辯論期日均未到場，被告丙○○、
    丁○○於最後言詞辯論期日亦未到場，經核均無民事訴訟法
    第386 條各款所列情形，爰依原告聲請，由其一造辯論而為
    判決。
乙、實體部分：
一、按民法第823 條第1 項規定：「各共有人，得隨時請求分割
    共有物。但因物之使用目的不能分割或契約訂有不分割之期
    限者，不在此限。」；同法第824 條規定：「共有物之分割
    ，依共有人協議之方法行之。分割之方法，不能協議決定者
    ，法院得因任何共有人之聲請，命為左列之分配：一、以原
    物分配於各共有人。二、變賣共有物，以價金分配於各共有
    人。以原物為分配時，如共有人中，有不能按其應有部分受
    分配者，得以金錢補償之。」。
二、查本件系爭土地，兩造並無訂立不得分割的契約，亦無因物
    之使用目的不能分割之情形，兩造各共有人自得隨時請求分
    割共有物。又查，本件系爭土地，總面積1060平方公尺，且
    屬特定農業區甲種建築用地，如以原物分割，所得最小面積
    亦至少有119.53平方公尺，原告請求原物分割，並無不宜。
    被告丙○○、丁○○稱如果分割，被告分到的土地很小，可
    能影響土地之利用價值，希望將土地之持分賣給原告或被告
    己○○等語，允宜於分割後再行與原告或被告己○○協商。
    而被告乙○○○、甲○○二人因未到場故不能認其二人反對
    原告之聲明。本院參酌到場共有人意見及原告所主張之分割
    方案，讓兩造共有人分得之土地均面臨馬路，日後利用土地
    均得以較有效率，且被告己○○最後亦表同意以該方案分割
    ，應較無爭執。基上說明，爰將兩造共有坐落桃園縣新屋鄉
    ○○段1258地號土地予以原物分割如主文第二項所示。
三、又按，民法第759 條規定：「因繼承、強制執行、公用徵收
    或法院之判決，於登記前已取得不動產物權者，非經登記，
    不得處分其物權。」，而按分割共有物，性質上為處分行為
    ，依民法第759 條規定意旨，共有不動產之共有人中如有人
    死亡時，於其繼承人未為繼承登記以前，尚不得分割共有物
    。而查，本件系爭土地，原共有人之一朱征洋已於90年11月
    02日死亡，其繼承人為其配偶乙○○○，有原告所提出之朱
    征洋除戶謄本一份在卷可稽。因按，法院裁判分割共有物而
    以原物分配於各共有人時，係使共有關係變更為單獨所有，
    其性質為共有人間應有部分之交換，自屬處分行為，而如係
    變賣共有物而以價金分配於共有人，亦係以處分共有物為分
    割之方法，均以共有人之處分權存在為前提，如果共有人就
    共有物並無處分權可資行使，則無從基此為分割共有物。因
    本件被告乙○○○之被繼承人朱征洋死亡後，迄今尚未辦理
    繼承登記，依民法第759 條規定，自不得處分該應有部分。
    故原告於請求分割共有土地之同時，並請求被告乙○○○應
    辦理繼承登記，以配合分割該共有土地，於法尚無不合。因
    此被告乙○○○應就朱征洋系爭土地應有部分辦理繼承登記
    ，爰併諭知如主文第一項所示。
四、本件係因分割共有物而涉訟，如由被告負擔訴訟費用顯失公
    平，因此，本件應責由原告負擔訴訟之一部，附此敘明。
丙、據上論結，本件原告之訴為有理由，依民事訴訟法第385 條
    第1 項前段、第80條之1 、第85條第1 項後段，判決如主文
    。
中    華    民    國    97    年     12    月    30   日
                       民事第二庭法  官  呂仲玉
以上為正本係照原本作成。
如對本判決上訴，須於判決送達後20日內向本院提出上訴狀。
中    華    民    國    97    年     12    月    30   日
                                 書記官  賴柏仲


司法院資訊處製作；財團法人民間司法改革基金會備份。
